【裁判字號】    92,台上,3308
【裁判日期】    920619
【裁判案由】    業務侵占
【裁判全文】
最高法院刑事判決                              九十二年度台上字第三三０八號
    上  訴  人  台灣高等法院檢察署檢察官
    上  訴  人
    即  被  告  己○○
    選任辯護人  吳信穎律師
    上  訴  人
    即  被  告  丙○○
                丁○○
    右  一  人
    選任辯護人  林清源律師
    上  訴  人
    即  被  告  乙○○
    被      告  甲○○
                戊○○
右上訴人等因被告等業務侵占案件，不服台灣高等法院中華民國九十一年三月二十九
第二審更審判決（九十年度上更(二)字第六四號，起訴案號：台灣台北地方法院檢察署
八十一年度偵字第二０九一三號，八十二年度偵字第五五四四、五七五四、五八六六
、六一二０、六八九七、七九六九、二四九一二號），提起上訴，本院判決如左：
    主  文
原判決撤銷，發回台灣高等法院。
    理  由
本件原判決認定上訴人即被告己○○、丙○○、丁○○、乙○○前分別擔任國勝企業
股份有限公司（下稱國勝公司）之董事長、財務部副理、生產部經理、財務處長、常
務董事及董事長（以上五職位為丙○○先後擔任）、董事長特別助理兼財務協理（丁
○○擔任）、會計經理、財務處長（以上二職位為乙○○先後擔任）；丁○○並為國
勝公司之關係企業勁榮股份有限公司（下稱勁榮公司）、勁隆股份有限公司（下稱勁
隆公司）、長冶股份有限公司（下稱長冶公司）之實際負責人，均係從事業務之人。
緣國勝公司於民國七十七年十月四日，向前財政部證券管理委員會（下稱證管會）申
請核准發行股票，己○○、丙○○、丁○○、乙○○等人於七十八年四月十九日向證
管會申請增資發行普通股二千四百二十二萬四千股，因而獲得四億元增資款。但該公
司用以清償票券債務後，資金依然不足，己○○、丙○○、丁○○、乙○○又於七十
九年六月十九日向證管會申請核准增資發行普通股三千九百四十六萬二千四百股，因
而又獲得三億元資金。而國勝公司七十九年增資計劃項目計有：購入機器設備 (ＰＣ
Ｂ）、購買機器設備（電子）、宿舍三及四樓、林口二樓工程二期及海外設廠等項（
詳如原判決附表一所示）。惟己○○於七十八年底向該公司董事會提議在馬來西亞吉
隆坡設廠獲准後，竟與丁○○、丙○○、乙○○等人，共同意圖為自己不法之所有，
思利用該公司國外設廠資金均由渠等負責調度之機會，共同侵占上開增資款項。彼等
謀議以約一萬元之低價購買馬來西亞ＳＡＨＡＲＩＢ（Ｍ）ＳＤＮＢＨＤ公司以取代
設廠，並推由己○○、丙○○於七十九年九月十三日與不知情之謝振南同往馬來西亞
吉隆坡渣打銀行（ＳＴＡＮＤＡＲＤＣＨＡＲＴＥＲＥＤＢＡＮＫ）開設帳戶（戶名
：ＳＡＨＡＲＩＢ（Ｍ）ＳＤＮＢＨＤ，帳號：0000000000000號銀行
帳戶）；並與該銀行約定，由己○○、丙○○、謝振南其中二人在提款單上簽名即可
領取該帳戶內之資金。旋接續於八十年一月十七日、十八日、十九日、二十一日，自
國勝公司七十九年度增資款中依序匯出二千七百萬元、二千七百萬元、二千七百萬元
、一千四百萬元，共計九千五百萬元至馬來西亞吉隆坡國勝公司預設之上開帳戶。再
由己○○、丙○○分三、四次將上述款項匯至丁○○指定台灣某銀樓在香港分店之帳
戶後，再轉匯回台灣，用以支付由己○○以其個人名義於八十年一月十六日與胡奇簽
訂之不動產買賣契約之部分買賣價款（總價款七億一千二百萬零八千元），以及己○
○以不知情之黃自強名義於八十年一月十六日後之某日與胡奇簽訂之不動產買賣契約
之部分買賣價款（總價款六億零八百五十萬元）。而向胡奇等人購買坐落於台北市○
○區○○段二小段第三０一地號、第三０二地號、第三０三地號、第三０四地號、第
三０五地號、第三一０地號、第三一一地號等土地。並分別由丙○○開立如原判決附
表二所示之支票，及由黃自強開立金額共計一億二千七百二十七萬二千五百元之支票
，以支付上開土地價款。嗣再利用不知情之溫良妹於八十年一月二十三日至台北市第
三信用合作社城內分社，將上開自香港匯回台灣款項中之三千萬元轉匯至丙○○沃在
第一商業銀行南門分行第00000000000號之帳戶，以使原判決附表二編號
一、二所示之支票兌現。並利用不知情之林進財、鄭美華及某不詳姓名之人陸續於八
十年一月二十五日、同年二月二十八日、同年月二十八日、同年三月二十五日、同年
四月八日、同年月十九日、同年五月六日、同年月十五日，依序匯款六十二萬四千零
八十五元、八百零三萬元、二百萬元、二百五十萬元、二百萬元、二百萬元、二百萬
元、二百萬元（共計五千一百十五萬四千零八十五元）予上述土地所有人之代理人李
豐裕等人。又再以現金、台灣銀行支票及匯款等方式支付上開土地價款（包括丁○○
自勁隆公司侵占之一億零五百五十六萬四千元），總計支付買賣價金二億五千萬元，
扣除己○○個人支付之三千七百萬元，共計二億一千三百萬元，而將該公司增資款中
之九千五百萬元予以侵占入己；原增資計劃中之海外投資則分文未付。丙○○於八十
年二月繼任董事長後，即與丁○○及有製作增資款執行報表業務之財務處長黃自強、
會計主辦林進發（以上二人均經判刑確定）等人共同基於犯意之聯絡，推由林進發於
八十二年初某日在國勝公司內，一次製作國勝公司八十年度第一、二、三、四季，及
八十一年度第一季不實之增資款執行報表，虛載：海外投資已執行百分之五十九，海
外建廠因土地過戶中及公司登記未完成，故海外建廠延後等不實事項；並經黃自強複
核，國勝公司負責人丙○○決行，於八十二年二月二十五日呈報證管會，足以生損害
於證管會及國勝公司。又丁○○於七十八年間某日，以其妻妹陳麗莉為負責人名義申
請設立勁隆公司後，竟承前開侵占之概括犯意，利用其在業務上持有該公司資金之機
會，於八十一年一月三十一日，挪用七百五十萬元（帳載購入玉山銀行股票七十五萬
股，但股票不知去向）後。復於八十年、八十一年間，挪用該公司資金一億零五百五
十六萬四千元，以支付其與鄭、沃、呂等人指示黃自強出名購買之前述土地價金等情
。因而撤銷第一審關於被告等六人除侵佔股票部分以外之判決，改判論處己○○、丙
○○（牽連犯）、乙○○共同意圖為自己不法之所有，而侵占對於業務上所持之有之
物罪，及論處丁○○（牽連犯）共同連續意圖為自己不法之所有，而侵占對於業務上
所持之有之物罪刑。並就上述被告四人被訴其餘侵占、偽造文書、違反證券交易法及
商業會計法等罪部分不另為無罪之諭知，及就甲○○、戊○○部分改為無罪之諭知，
固非無見。
惟查：(一)、按檢察官以裁判上一罪起訴之案件，其審判為不可分，法院審理結果，若
認其中一部分有罪，另一部分不能證明其犯罪，僅須於判決內敘明該部分不另為無罪
諭知之理由即可，毋須於主文內另為無罪之諭知。又裁判上一罪之案件，基於審判不
可分原則，其上訴之效力及於該裁判上一罪之全部犯罪事實，上訴審法院自應就其全
部加以審判，不得僅就其中一部分事實加以審判，而置其他部分於不顧，否則即有已
受請求之事項而未予判決之當然違背法令。查本件起訴意旨以被告等六人涉嫌侵占國
勝公司之股票一百七十萬八千股（一千七百零八張），及侵占國勝公司之增資款二億
一千九百十四萬元，並認彼等上開多次侵占行為，均具有連續犯之裁判上一罪關係（
見起訴書第六頁反面倒數第三、四行）。第一審判決理由亦說明被告等六人均成立上
述連續侵占之犯行（惟其犯罪事實欄僅記載鄭、沃、侯、陳等四人侵占上開股票，似
漏列甲○○及乙○○二人），並認此部分與被告等另犯之偽造文書、違反證券交易法
及商業會計法等罪間均是有方法結果之牽連關係，而從一重依證券交易法第一百七十
一條之規定論罪科刑。被告等六人均不服而提起第二審上訴，原審第一次上訴審維持
第一審判決，而駁回被告等六人之上訴。被告等六人均提起第三審上訴後，經本院將
第一次上訴審判決全部撤銷發回。發回前原審（上更一）審理後，認不能證明被告鄭
、沃、侯、呂、陳等五人有侵占國勝公司股票之犯行，惟認定被告等六人均有侵占該
公司增資款之事實，而就侵占增資等部分論以被告等六人共同業務侵占罪（其中鄭、
沃、侯、呂等四人為連續犯）。惟並未於判決內敘明被告等六人被訴侵占國勝公司股
票部分應不另為無罪之諭知，竟於鄭、沃、侯、呂、陳等五人之判決主文內，另行諭
知該部分無罪之判決（甲○○部分則未諭知該部分無罪之判決，亦未說明是否應不另
為無罪之諭知），依上說明，自有未當。經被告等六人再提起第三審上訴後，上開原
屬檢察官以裁判上一罪起訴而應不另為無罪諭知部分（即檢察官起訴侵占國勝公司股
票部分），因與其他上訴部分有審判不可分關係，自仍應為上訴效力所及。本院前審
雖於判決主文諭知「原判決關於己○○、丙○○、丁○○、乙○○、甲○○、戊○○
『除侵占股票部分』外撤銷，發回台灣高等法院」（按原審上更一審並未就甲○○被
訴侵占股票部分加以判決，該部分似無所謂「除侵占股票部分」之可言），而未敘明
就原審（上更一）關於被告鄭、沃、侯、呂、陳被訴侵占股票部分之判決應一併撤銷
發回。但該部分既與發回部分有審判不可分關係，自仍應發生一併撤銷發回之判決效
力，原審仍應就該部分一併加以判決，方為適法。乃原審於本院將原審上更一判決撤
銷發回後，對於第一審判決中與侵占增資款部分具有審判不可分關係而不能裂割判決
之「侵占股票」部分，竟未一併判決，而於主文第一項諭知「原判（即第一審判決）
關於鄭、沃、侯、呂、王、陳部分『除侵占股票部分』外撤銷。」云云，且未就甲○
○被訴侵占股票部分加以審判，依上說明，自難謂無已受請求之事項而未予判決之當
然違背法令。又本件起訴意旨指被告等六人將國勝公司七十九年度增資款中，分別提
撥二千二百九十四萬元、四百二十萬元，用以清償己○○以呂明川、辜春樹名義在彰
化商業銀行之貸款；又提撥五千七百萬元供由雅慶公司救急，並分別匯出九千五百萬
元（分二千七百萬元三次，一千四百萬元一次）至馬來西亞丁○○預設之帳戶；再分
別提出一千萬元、五百萬元、二千五百萬元用以私人購買土地，認被告等共侵占國勝
公司增資款二億一千九百十四萬元。原判決就被告鄭、沃、侯、呂等四人侵占前述匯
至馬來西亞之九千五百萬元部分予以論科，並就被告等六人被訴就國勝公司增資款中
分別提撥二千二百九十四萬元、四百二十萬元、五千七百萬元，用以清償己○○以呂
明川、辜春樹名義在彰化商業銀行之貸款及供由雅慶公司救急之五千七百萬元部分，
說明不另為無罪諭知之理由。惟就被告等被訴就國勝公司七十九年度增資款中分別提
出一千萬元、五百萬元、二千五百萬元，共計四千萬元用以購買私人土地涉嫌侵占公
司資金部分，則漏未判決或於理由內加以說明，此部分亦有已受請求之事項而未予判
決之違誤。再依起訴書犯罪事實欄第五段末尾之記載，檢察官係起訴（自八十年二月
間）繼任之（國勝公司）董事長丙○○、總經理呂明川、財務處長黃自強及會計主辦
林進發等人，涉嫌按季製作不實之增資款執行報告書呈報證管會，載明廠房設備已執
行百分之七十二及百分之九十七，海外投資已執行百分之五十九，海外建廠因土地過
戶及公司登記未完成，故建廠延後等虛偽事項等犯罪事實，似未指明丁○○參與此部
分登載不實之犯行（見起訴書第四頁倒數第五行至倒數第二行）。原判決認定丙○○
於八十年二月繼任董事長後，即與「丁○○」、黃自強、林進發等人共犯上開登載不
實之犯行（見原判決第七面第四行至第十三行），而就丁○○此部分所為併論以行使
業務登載不實文書罪，亦有未受請求之事項而予以判決之違法。(二)、按有罪判決書之
事實欄，為判斷其適用法令當否之準據，法院應將依職權認定與論罪科刑有關之事實
，翔實記載，然後於理由內說明其憑以認定之證據，並使事實認定與理由說明互相適
合，方為合法。倘事實認定與理由說明不相一致，或事實與理由欄內之記載前後齟齬
，均屬判決理由矛盾之當然違背法令。原判決認定鄭、沃、侯、呂等人將國勝公司之
增資款九千五百萬元陸續匯至馬來西亞吉隆坡國勝公司預設之上開帳戶後，再由己○
○、丙○○分三、四次將全部匯款匯至丁○○指定台灣某銀樓在香港分店之帳戶後，
輾轉匯回台灣，用以支付己○○私人購買土地之價款等情，而就此部分論以業務侵占
罪。惟其對於鄭、沃二人究竟將上述匯至馬來西亞之款項，轉匯至侯某指定台灣何人
所開設之銀樓香港分店之何一金融機構之帳戶內？以及事後再由何人以何種方式將上
述款項轉匯回台灣予何人在何金融機構之帳戶內等重要事項，均未詳加認定記載，亦
未說明其憑以認定之證據及理由，亦不足為適用法律之依據。且原判決於事實欄第三
段內認定丁○○利用業務上持有勁隆公司資金之機會，於八十一年一月三十一日挪用
七百五十萬元（帳載購入玉山銀行股票七十五萬股，但股票不知去向）後，復於八十
年、八十一年間，挪用一億零五百五十六萬四千元，以支付其與鄭、沃、呂等人購買
之土地價金等情，而就此部分論以業務侵占罪。然其對於丁○○以何種名目、方法，
或從何金融機構帳戶分別提領該公司資金七百五十萬元及一億零五百五十六萬四千元
，以及其又將該款匯至何人之帳戶或交付予何人等攸關犯罪手段、方法及過程之重要
內容，均未於事實欄內詳加認定記載，亦不足為論罪科刑適用法律之依據。且原判決
認定侯某挪用勁隆公司「一億零五百五十六萬四千元」，以支付購地之價款，然其理
由內卻說明：丁○○將勁隆公司「一億零五百五十六萬四千元一百二十元」以支付上
開土地價款，而構成侵占罪行云云（見原判決第八面第一行至第三行、第三十八面第
六、七、十、十一行），其所記載侵占之金額，前後不相一致。又原判決事實欄記載
：丁○○利用業務上持有勁隆公司資金之機會，於八十一年一月三十一日，挪用七百
五十萬元（帳載購入玉山銀行股票七十五萬股，但股票不知去向）等情（見原判決第
七面倒數第一、二行）。惟其理由卻說明：依勁隆公司現金帳所載，該公司投資玉山
銀行七十五萬股，金額七百五十萬元，然丁○○卻未能提出該等股票或說明股票流向
……是上開「玉山銀行股票」顯遭被告丁○○侵占無訛云云（見原判決第三十八面倒
數第五行至倒數第一行）。其一方面認定侯某侵占勁隆公司之資金七百五十萬元，另
一方面卻說明侯某係侵占「玉山銀行股票七十五萬股」云云，前後亦有齟齬。究竟侯
某有無以該公司資金七百五十萬元購入玉山銀行股票七十五萬股？若有，該等股票下
落如何？此與判斷侯某所侵占者究為勁隆公司之資金，抑或該公司所購得之玉山銀行
股票有關，原判決對此未詳加調查釐清，亦未說明其憑以認定侯某有此部分侵占犯行
之證據，遽行判決，亦有可議。再原判決事實認定鄭、侯、沃、呂等人自國勝公司七
十九年度增資款中，接續匯出二千七百萬元、二千七百萬元、二千七百萬元、一千四
百萬元至馬來西亞吉隆坡渣打銀行國勝公司預設之帳戶等情。理由內則說明：渠等將
款項匯往馬來西亞，侵占犯行即已成立，事後是否匯回台灣，是否支付土地價款，均
與侵占構成要件無涉云云（見原判決第二十八面倒數第六行至倒數第四行）。惟鄭、
侯、沃、呂等人既係將國勝公司之增資款匯至該公司設於馬來西亞吉隆坡渣打銀行之
帳戶內，而非匯至其他公司或私人之帳戶內，如何得以認為該匯至馬來西亞渣打銀行
之款項已遭鄭某等人侵占完成？原判決對此未詳加論敘說明，亦嫌理由不備。又原判
決理由一方面說明：己○○等人將款項匯往馬來西亞，侵占犯行即已成立云云。另一
方面卻又說明：國勝公司自海外（指馬來西亞或香港）匯回之資金係遭鄭、沃、侯、
呂等人侵占云云。其後又謂：侵占為即成犯，其將該款項匯至馬來西亞未設廠，又將
錢匯走，犯行即已成立云云（見原判決第二十八面第七、八行、第三十面倒數第三、
四行），前後均有矛盾。究竟渠等侵占犯行於何時成立（既遂）？原判決未予釐清，
而作上述矛盾之認定與說明，不無可議。此外，原判決理由說明：至被告丁○○雖有
記載不實之帳冊（按係指勁隆公司八十一年一月三十一日現金帳內記載該公司支出現
金七百五十萬元購入玉山銀行股票），然並非商業會計法所稱之商業負責人、主辦及
經辦會計人員或依法受託代他人處理會計事務之人員，自不構成該條之罪云云（見原
判決第三十九面倒數最後一行至第四十面第二行）。惟侯某此部分登載不實帳冊之行
為，縱因其不具上述特別身分而不能構成修正前商業會計法第六十六條第一款之罪，
但其既具有從事業務之身分，是否應成立刑法第二百十五條之業務登載不實罪？原判
決對此未一併加以論敘說明，亦嫌理由欠備。(三)、本件公訴意旨指被告等六人於七十
九年十二月二十四日，將國勝公司七十九年增資款提撥其中二千二百九十四萬元，用
以清償己○○以呂明川等人（共十五人）名義在彰化商業銀行（東門分行）之貸款，
並提撥四百二十萬元，用以清償己○○以辜樹春（等五人）名義在彰化商業銀行（晴
光分行）之貸款等情，因認被告等此部分所為涉犯業務侵占罪嫌。原判決理由雖說明
：被告等確曾向彰化銀行東門分行借款供國勝公司使用，此有陳靜真、周麗玉、王純
美於調查局之證言足憑，並有支票影本、放款收入傳票等在卷可稽（存放附件四卷）
。且由世華聯合商業銀行檢送之活期存款取款憑條及匯出匯款用紙等資料觀之，陳靜
真、周麗玉、王純美三人帳戶內之款項均由彰化銀行東門分行匯入，旋即轉入國勝公
司之帳戶（指借款後先匯入陳、周、王三人之帳戶，再轉匯至國勝公司帳戶），足證
被告等六人以前開人頭名義向彰化銀行東門分行所借之款項確供國勝公司使用，並未
將之侵占入己，而就此部分不另為無罪之諭知。惟卷查證人陳靜真於法務部調查局台
北市調查處（下稱台北市調處）證稱：伊只知將其帳戶借乙○○使用，不知內情等語
。證人周麗玉則證稱：伊與周、王二女將存摺、印章借予乙○○或戊○○使用，不知
該資金流向等語；而王純美經台北市調處約談未到案，並未製作調查筆錄（見八十二
年度偵字第七九六九號偵查卷第一頁反面、第二二五頁反面、第二二六頁、第二五六
頁）。原判決謂：被告等向彰化銀行東門分行借款供國勝公司使用，有陳靜真、周麗
玉、王純美於調查局之證言足憑云云，與卷內資料不符，已有可議。且鄭某以呂明川
等（十五人）及辜樹春等（五人）之名義，分別向彰化商業銀行東門分行及晴光分行
貸款之金額各若干？該貸得之款項是否全數匯入陳、周、王三人之帳戶內？而匯入後
，再轉匯至國勝公司帳戶之具體金額若干？與被告等自國勝公司增資款提撥清償上開
借款之金額（二千七百十四萬元）是否相符？此與判斷被告等有無此部分侵占犯行攸
關，自有詳加論敘說明之必要。乃原判決理由對此均未詳細敘述明白，遽認被告等並
無侵占上述款項之事實，尚嫌理由欠備。又原判決認定國勝公司於七十七年十二月經
證管會核准發行股票，被告鄭、侯、沃、呂等人乃將該公司七十九年度發行股票所得
之增資款其中九千五百萬元予以侵占，用以私購土地。而丙○○於八十年二月繼任國
勝公司董事長後，即與丁○○、黃自、林進發等人共同基於犯意之聯絡，推由林進發
在國勝公司八十年度第一、二、三、四季，及八十一年度第一季之增資款執行報表中
為不實之登載，並呈報證管會等情。倘若無訛，則丙○○、丁○○等此部分所為，究
應論以刑法第二百十六條、第二百十五條之行使業務登載不實文書罪，抑或證券交易
法第一百七十四條第一項第五款之罪？非無研酌餘地。原判決就沃、侯二人此部分所
為論以行使業務登載不實文書罪，惟並未說明何以其二人所為不成立證券交易法第一
百七十四條第一項第五款之罪之理由，亦嫌理由欠備。(四)、本件檢察官就被告丙○○
繼任國勝公司董事長後，製作不實之增資款執行報告呈報證管會部分，其起訴之法條
及罪名為證券交易法第一百七十四條第一項第五款之罪（依起訴書之記載，檢察官似
未起訴丁○○有此部分犯行）。原判決就丙○○此部分所為，併論以刑法第二百十六
條、第二百十五條之行使業務上登載不實文書罪。是原判決對於丘某部分既有變更起
訴法條而改依其他條文判決之情形，自應依刑事訴訟法第九十五條第一款之規定，於
審判期日前踐行告知犯罪嫌疑及罪名變更之程序，並應於判決內引用刑事訴訟法第三
百條以作為其變更起訴法條判決之依據；且必須說明其何以須變更起訴法條而改依上
開條文判決之理由，方屬適法。乃原審並未依上述規定於審判期日前踐行告知犯罪嫌
疑及罪名變更之程序，亦未於判決內引用刑事訴訟法第三百條以作為其變更起訴法條
判決之依據，復未說明其何以須變更起訴法條而改依上開條文判決之理由。不僅所踐
行之訴訟程序於法不合，且有判決不適用法則及理由不備之違誤。以上或為上訴意旨
所指摘，或為本院得依職權調查之事項，應認原判決仍有撤銷發回之原因。至原判決
其他不另為無罪諭知之部分，因與發回部分有審判不可分關係，應併予發回。又原判
決係依刑法第三百三十六條第二項論處被告鄭、沃、侯、呂等四人罪刑，核屬刑事訴
訟法第三百七十六條第三款所列不得上訴第三審之案件，但本件係八十三年二月十七
日刑事訴訟法修正施行前繫屬於法院，依刑事訴訟法施行法第五條第一項規定，該部
分仍應依施行前之法定程序終結之，附此明。
據上論結，應依刑事訴訟法第三百九十七條、第四百零一條，判決如主文。
中      華      民      國    九十二    年      六      月     十九     日
                              最高法院刑事第六庭
                                  審判長法官  吳  雄  銘
                                        法官  池  啟  明
                                        法官  石  木  欽
                                        法官  郭  毓  洲
                                        法官  吳  三  龍
      右正本證明與原本無異
                                              書  記  官
中      華      民      國    九十二    年      六      月    二十四    日
                                                                        Ｖ


司法院資訊處製作；財團法人民間司法改革基金會備份。
